【裁判字號】    97,抗,41
【裁判日期】    970818
【裁判案由】    拍賣抵押物抗告
【裁判全文】
臺灣彰化地方法院民事裁定                97年度抗字第41號
抗  告  人  乙○○
相  對  人  有限責任彰化第五信用合作社
法定代理人  甲○○
上列抗告人因與相對人間拍賣抵押物事件，對於中華民國97年5
月28日本院97年度司拍字第63號裁定，提起抗告，本院裁定如下
：
    主  文
抗告駁回。
抗告程序費用新臺幣壹仟元由抗告人負擔。
    理  由
一、按依民法第881 條之17準用同法第867 條、第873 條規定，
    不動產所有人設定最高限額抵押權後，得將不動產讓與他人
    ，但其最高限額抵押權不因此而受影響；且最高限額抵押權
    人於債權已屆清償期而未受清償者，得聲請法院拍賣抵押物
    ，就其賣得價金而受清償。次按最高限額抵押權人依此規定
    聲請拍賣抵押物，係屬非訟事件，法院所為准駁之裁定，無
    確定實體法上法律關係存否之性質，於債權及抵押權之存否
    ，亦無既判力。故祗須最高限額抵押權人其抵押權已經依法
    登記，且自其提出之文件形式上審查，其抵押債權已屆清償
    期而未受清償，法院即應為准許拍賣抵押物之裁定；縱然債
    務人或抵押人否認各該證據為真正，對抵押債權之是否存在
    有所爭執，法院仍須就證據為形式上之審查，而為准駁（最
    高法院74年度台抗字第209 號、83年度台抗字第269 號、85
    年度台抗字第284 號裁判意旨參照）；至於債務人或抵押人
    否認各該文件為真正，對抵押債權之存否有所爭執，則應另
    循訴訟途徑解決，抵押權人無須於聲請拍賣抵押物前，先行
    訴請確認其權利存在（最高法院93年度台抗字第905 號、94
    年度台抗字第631 號裁判意旨參照）。
二、本件相對人主張抗告人為擔保債務，於民國79年10月30日以
    其所有如附表所示之不動產，設定新臺幣（下同）840 萬元
    之最高限額抵押權予相對人，以擔保其本人對相對人現在及
    將來一切債務（包括票據債務）之清償，並經登記在案（下
    稱系爭最高限額抵押權）。附表所示之不動產雖於95年2 月
    6日以夫妻贈與方式移轉予訴外人陳盧蜜，嗣陳盧蜜死亡，
    並由抗告人與原審相對人等7人於96年9月12日辦理繼承登記
    完畢，但依民法第881條之17準用同法第867條之規定，應不
    影響系爭最高限額抵押權之效力。而抗告人、原審相對人陳
    東寶及訴外人楊秀鑾於87年12月1日共同簽發900萬元之本票
    （下稱系爭本票）向聲請人借款，約定於88年3月1日清償，
    並約定有利息、遲延利息及違約金等，詎本件借款屆清償期
    卻不獲付款，相對人對抗告人、陳東寶及楊秀鑾已取得確定
    之本院88年度促字第1321 5號支付命令，嗣於強制執行後因
    不足受償，並取得本院核發之債權憑證，故相對人以抵押債
    務人即抗告人未清償債務為由，聲請拍賣抵押物，以資受償
    等語，業據其提出本票、抵押權設定契約書、他項權利證明
    書、其他約定事項、登記清冊土地標示、他項權利移轉變更
    契約書、土地登記謄本、異動索引、本院88年度促字第
    13215號支付命令及確定證明書、90年癸字第2604號債權憑
    證等影本為證，則原裁定據以准許相對人拍賣抵押物之聲請
    ，即無不當。
三、抗告人抗告意旨雖以：附表所示不動產所設定之840 萬元系
    爭最高限額抵押權，係擔保原審相對人陳太山對相對人所負
    債務，並非擔保系爭本票債務而設定，而陳太山已於95年2
    月9 日匯款予相對人清償債務，有匯款單可憑，原裁定卻未
    加審酌，顯有違誤。又相對人並未於87年12月1 日交付900
    萬元借款予抗告人，相對人僅提出本票1 張，不能作為與本
    件抵押權有關之借貸關係證明（因借貸關係為要物行為），
    且系爭本票已罹於3 年時效而致其請求權消滅，因此相對人
    對抗告人既不存在借款及本票債權，自不得請求拍賣抵押物
    求償等語爭執。惟系爭最高限額抵押權所擔保之債務人為抗
    告人乙節，有抵押權設定契約書、他項權利證明書、其他約
    定事項、他項權利移轉變更契約書、土地登記謄本附卷可稽
    ，至堪確定，抗告人辯稱其非受擔保之債務人，顯非事實，
    不足採信；至其他抗告理由如抗告人與相對人間擔保債權、
    債務之關係是否存在、相對人之請求權消滅時效是否完成等
    均屬實體問題，依上揭說明，應由抗告人就此爭執事項，另
    行起訴，以求解決，本院於聲請拍賣抵押物之非訟程序無從
    審究。是抗告人執前開理由提起抗告，請求廢棄原裁定，難
    謂有理由。
四、據上論結，本件抗告為無理由，依非訟事件法第21條第2 項
    、第46條，民事訴訟法第495 條之1 第1 項、第449 條第1
    項、第95條、第78條，裁定如主文。
中    華    民    國    97    年    8    月     18    日
                  民事第二庭    法  官  吳永梁
附表：
┌──┬──────────────┬─┬──────────┬────┬──────┐
│編  │ 土地坐落                   │地│面            積    │        │            │
│    ├───┬───┬─┬─┬──┤  ├──┬──┬────┤權利範圍│備        考│
│號  │縣  市│鄉鎮市○段│小│地號│目│公頃│公畝│平方公尺│        │            │
│    │      │區    ○  ○段│    │  │    │    │        │        │            │
├──┼───┼───┼─┼─┼──┼─┼──┼──┼────┼────┼──────┤
│001 │彰化縣│彰化市│竹│  │400 │建│00  │03  │86.77   │全部    │乙○○、陳文│
│    │      │      │中│  │    │  │    │    │        │        │福、陳太山、│
│    │      │      │  │  │    │  │    │    │        │        │陳文希、陳三│
│    │      │      │  │  │    │  │    │    │        │        │田、陳麗珍、│
│    │      │      │  │  │    │  │    │    │        │        │陳東寶，各持│
│    │      │      │  │  │    │  │    │    │        │        │分1/7       │
└──┴───┴───┴─┴─┴──┴─┴──┴──┴────┴────┴──────┘
以上正本係照原本作成。
如不服本裁定，僅得於收受本裁定正本送達後10日內，以適用法
規顯有錯誤為理由，向本院提出再抗告狀，（須附繕本一份及繳
納再抗告裁判費新台幣1,000 元），經本院許可後紿可再抗告。
中    華    民    國    97    年    8    月     18    日
                                書記官  陳美敏


司法院資訊處製作；財團法人民間司法改革基金會備份。
